【裁判字號】    96,上,197
【裁判日期】    970708
【裁判案由】    分割共有物
【裁判全文】
臺灣高等法院臺南分院民事判決           96年度上字第197號
上  訴  人  甲○○
被 上 訴人  乙○○（即簡國裕之承當訴訟人）
                        44號
上列當事人間請求分割共有物事件，上訴人對於中華民國96年8
月14日台灣嘉義地方法院（96年度訴字第189號）第一審判決提
起上訴，本院於97年6月24日言詞辯論終結，判決如下：
    主  文
原判決關於諭知准予分割部分廢棄。
上訴人其餘上訴駁回。
第二審訴訟費用由被上訴人負擔七分之二，餘由上訴人負擔。
    事實及理由
壹、程序部分：
一、按訴訟繫屬中為訴訟標的之法律關係，雖移轉於第三人，於
    訴訟無影響。但第三人如經兩造同意，得聲請代當事人承當
    訴訟，前項但書情形，僅他造不同意者，移轉之當事人或第
    三人得聲請法院以裁定許第三人承當訴訟。民事訴訟法第25
    4條第1、2項定有明文。查原被上訴人之簡國裕於本件分割
    共有物訴訟繫屬中，於96年9月18日將其系爭土地之應有部
    分出售予被上訴人乙○○，並已辦理登記完畢，有上開土地
    登記謄本在卷可稽（本院卷第55頁），經被上訴人聲明承當
    訴訟（本院卷第52~54頁），上訴人甲○○經本院通知，迄
    未表示反對，爰准依民事訴訟法第254條第2項前段之規定，
    准由被上訴人乙○○承當簡國裕之訴訟（本院卷第52頁），
    合先說明。
貳、實體部分：
一、上訴人於原審主張：系爭土地坐落嘉義縣大林鎮○○段42地
    號、地目建、面積85.26平方公尺土地（下稱系爭土地），
    為上訴人甲○○、被上訴人簡國裕及乙○○所共有，應有部
    分各為7分之5、7分之1、7分之1，嗣簡國裕於96年9月18日
    將其持分7分之1出售予被上訴人乙○○，並已辦理移轉登記
    完畢，是系爭土地現由上訴人甲○○及被上訴人乙○○，持
    分各為7分之5、7分之2；而系爭土地上建有門牌號碼嘉義縣
    大林鎮○○路500號房屋，為上訴人甲○○、訴外人簡江美
    、江素鐘、江嘉雄，被上訴人江義雄及乙○○所共有（地上
    物部分未經上訴，業已確定在案）。而系爭土地，並無不分
    割之協議，亦無因物之使用目的不能分割情形，惟無法協議
    分割，爰依民法第823條規定訴請分割。茲考量系爭土地之
    共有人與系爭中正路500號房屋之共有人並未完全相同，且
    系爭中正路500號房屋僅有一個出入門戶，如各依兩造應有
    部分比例為原物分割，顯難為通常之使用。是上訴人主張將
    系爭土地（及系爭中正路500號房屋）以變價方式分割，所
    得價金各按兩造應有部分比例分配等語。並求為判決：依如
    附圖甲案分割（原審判決系爭土地，准予分割，原判決附圖
    編號甲所示面積60.90平方公尺之土地分歸上訴人取得，原
    判決附圖編號乙所示面積24.36平方公尺之土地分歸被上訴
    人與簡國裕取得，並按原應有部分比例保持共有。上訴人不
    服，爰上訴聲明，請求將原判決廢棄，改判系爭土地依本判
    決附圖之甲案方法分割或變價分割。至有關系爭土地上之建
    物即門牌號碼嘉義縣大林鎮○○路500號房屋之變價分割部
    分，兩造均未上訴而告確定）。
二、被上訴人則抗辯稱：伊採原審判決之分割方案（即如附圖編
    號乙之分割方案），上訴人甲○○分得系爭土地北端面向中
    正路，持分60.90平方公尺即7分之5，被上訴人則分得系爭
    土地之南端緊鄰平林段43地號土地，依此分割結果，不致因
    分割而使伊之建物與土地所有權人有不同，而蒙受拆除之損
    失，兼具社會經濟價值及符合公平原則。如採原審之分割方
    案，為免建物與土地所有人稍有差異而難以處分，被上訴人
    願意捨棄所持有之上開系爭土地上之建物即中正路500號房
    屋之持分，換取分割後如原判決附圖編號乙部分之系爭土地
    之權利等語。
三、兩造不爭執事項：
  (一)嘉義縣大林鎮○○段42號土地85.26平方公尺即原審判決附
    表一所示系爭土地為上訴人甲○○、被上訴人簡國裕及乙○
    ○所共有，應有部分各為7分之5、7分之1、7分之1；原審判
    決附表二所示之未保存登記建物（即嘉義縣大林鎮○○路50
    0號房屋）則坐落在系爭土地上，為上訴人簡江美、甲○○
    、江素鐘、江嘉雄、被上訴人江義雄及乙○○所共有，除上
    訴人甲○○公同共有部分為7分之2外，其餘各共有人公同共
    有部分各為7分之1。
  (二)被上訴人簡國裕持分部分已經出售予被上訴人乙○○。
  (三)甲○○、江義雄、簡江美、乙○○、江嘉雄、江素鐘依序為
    兄弟姊妹（見本院卷第76、77頁）。
四、本院之判斷：
  (一)按各共有人得隨時請求分割共有物。但因物之使用目的不能
    分割或契約定有不分割之期限者，不在此限；共有物分割之
    方法，不能協議決定者，法院得因任何共有人之聲請，命為
    分配，民法第823條第1項、第824條第2項，分別定有明文。
    又分割共有物，以消滅共有關係為目的。法院裁判分割共有
    土地時，除因該土地內部分土地之使用目的不能分割（如為
    道路）或部分共有人仍願維持其共有關係，應就該部分土地
    不予分割或准該部分共有人成立新共有關係外，應將土地分
    配於各共有人單獨所有；而法院裁判分割共有物之分割方法
    ，僅限原物分配、變賣分配及原物分配兼金錢補償三種為限
    ，而共有物之分割方法，應斟酌當事人之聲明、共有物之性
    質、經濟效用及全體共有人之利益等因素決之，惟如分配原
    物有困難時，則應予變賣，以價金分配於各共有人（最高法
    院69年台上字第1831號、57年台上字第2117號、51年台上字
    第271號判例參照）。本件上訴人起訴主張兩造就系爭土地
    未訂有不分割之協議，亦無因物之使用目的上不能分割之情
    形，且兩造調解未果，無法就分割方法達成協議，業據上訴
    人提出土地登記謄本、不動產權利移轉證明書附卷足憑（見
    原審卷第12頁、本院卷第55頁），依上揭說明，上訴人訴請
    裁判分割系爭土地，自無不合。
  (二)至於分割方案，本院審酌如下：
  1.查系爭土地上已蓋有二棟建物，其中臨中正路之房屋一棟即
    上開嘉義縣大林鎮○○路500號之長達40多年之舊房屋，為
    磚木造二層樓建物（見原審卷第11、12頁稅籍證明書、不動
    產權利移轉證書、本院卷第12頁測量成果圖），使用系爭土
    地面積達約64.64平方公尺（如本判決附圖甲案部分之甲位
    置，見本院卷第130頁）；其餘系爭土地上為被上訴人建有
    臨中山路73巷（面朝東南，如本判決附圖乙案部分之丁、戊
    位置）之建物一棟，即門牌號碼為同鎮○○路73巷44號，係
    鋼筋水泥造四層樓房，並兼跨用同地段43地號之土地（有建
    物登記簿謄本可據，見本院卷第71頁）。又上開二棟建物各
    自面臨道路，而互相背對，所面臨之上開中正路係有路肩之
    雙向車道，為市區○○○道（並有上訴人提出之相片可按，
    見本院卷第66頁），而臨上開之中山路73巷之路寬約4米等
    情，業經原審及本院會同地政人員履勘現場查證屬實，並製
    有勘驗筆錄及囑託嘉義縣大林地政事務所人員繪製複丈成果
    圖各1份存卷可參（見原審卷第61至63頁、本院卷第62至66
    頁）。
  2.本院依兩造主張之分割（甲、乙）方案，囑託嘉義縣大林鎮
    地政事務所測量人員就系爭土地鑑測，按上訴人甲○○應有
    部分7分之5、被上訴人乙○○應有部分7分之2為分割，經嘉
    義縣大林地政事務所以97年5月16日嘉林地測字第097000123
    2號函暨分割圖（見本院卷第129、130頁），製有如附圖之
    甲案及乙案之二分割方案。本院參酌系爭土地上，已蓋有上
    開大林鎮○○路500號老舊房屋外，並另有被上訴人乙○○
    所有系爭中山路73巷44號之建物，已如上述。前開系爭中山
    路73巷44號建物占用系爭土地上之面積為15.3平方公尺，另
    有二樓陽台空中占用系爭土地之面積為2.02平方公尺，合計
    17.32平方公尺等情，有複丈成果圖及嘉義縣大林地政事務
    所96年7月6日嘉林地測字第096003029號函文在卷足參（見
    原審卷第63、160頁），是前開被上訴人所有之中山路73巷
    44號建物占用系爭土地之面積，合計為17.32平方公尺。參
    以該建物係75年間所建，係四層樓鋼筋水泥造房屋，尚具相
    當之經濟價值，倘予拆除，顯有害於社會整體經濟之使用效
    益，而上開中正路500號房屋則係老舊建物（見本院卷第66
    頁），現無人居住，上訴人亦計畫變價出售。上開中正路50
    0號房屋為二層磚木造建物，一樓平面有雨遮（面積11.47平
    方公尺）、騎樓（面積10.50平方公尺）、住宅（面積29.40
    平方公尺）、廚房1（面積12.26平方公尺）、廚房2（面積
    10.92平方公尺），現無水電、亦無人居住使用，最後一間
    廚房，與中山路73巷44號建物後面連接等情，有大林地政事
    務所建物測量成果圖附卷可參（見原審卷第183頁），並經
    本院於96年12月13日現場勘驗，製有勘驗筆錄可稽（見本院
    卷第62頁）。是本院斟酌認將如附圖之乙案編號丙所示之土
    地分歸上訴人甲○○取得，如附圖乙案編號丁、戊各所示部
    分之土地分歸被上訴人乙○○取得（即如同原判決分割方法
    ），符合共有人目前使用土地之現狀，亦可使上開中山路73
    巷44號建物按現況繼續使用，不致因分割後建物與土地所有
    人相異而遭拆除。上訴人甲○○之主張應將系爭土地按如附
    圖甲之部分分歸伊所有，乙部分分歸被上訴人云云，已超出
    上訴人之應有部分，勢將影響被上訴人應有部分之權益。且
    上訴人所採甲案之分割方法，使被上訴人無法完整使用。上
    訴人另又主張系爭土地採取變價分割云云，倘系爭土地如經
    變價分割後，將使系爭土地與上開被上訴人所有之同鎮○○
    路73巷44號建物所有人有相歧之可能，致上開被上訴人所有
    尚具經濟價值之建物遭拆除，有害於社會經濟，亦無可取。
    若依附圖乙之分割方案，被上訴人分得系爭土地24.36平方
    公尺之面積，扣除被上訴人系爭中山路73巷44號建物占用系
    爭土地之面積17.32平方公尺，尚餘7.04平方公尺，雖有導
    致上開中正路500號建物第2間廚房有拆除之虞，然系爭中正
    路500號房屋現況並無人使用居住，且原已有一間廚房可供
    使用，將來變賣亦應不致影響第三人承買之意願。被上訴人
    亦迭於本院陳稱：願意放棄系爭500號房屋之持分7分之1，
    換取分得之系爭土地，將來該中正路500號建物變賣後之價
    金僅由上訴人與其他建物共有人6人均分即可等語（見本院
    卷第134、135頁筆錄）。且依上開乙分割方案綜合考量結果
    ，尚不影響系爭中正路500號房屋整體出售之利益。是本院
    基於共有人目前使用土地之現況、拆除上開中山路73巷44
    號建物有害於社會經濟、發揮土地最大經濟效用及整體利用
    價值考量等一切情狀，認被上訴人所主張之附圖乙分割方案
    （即如原判決附圖之分割方法），較為可採。綜上所述，即
    如附圖乙案編號丙所示面積60.90平方公尺之土地分歸上訴
    人甲○○取得，如附圖乙案編號丁所示面積3.40平方公尺、
    編號戊所示面積20.96平方公尺，合計面積24.36平方公尺之
    土地分歸被上訴人乙○○取得，堪認係較適當之分割方法。
五、又「分割共有物之訴，係以共有物分割請求權為其訴訟標的
    ，法院認原告請求分割共有物為有理由，即應依民法第824
    條第2項定其分割方法，毋庸為准予分割之諭知，不可將之
    分為准予分割及定分割方法二訴。故如當事人對定分割方法
    之判決，聲明不服，提起上訴，其上訴效力及於訴之全部（
    即准予分割及定分割方法，最高法院78年度台上字第752號
    、87年度台上字第1951號參照）。查共有人既享有其共有權
    ，毋庸經法院准許，即得請求裁判分割；原判決竟將分割共
    有物之訴，分為准予分割及定分割方法二訴，其贅予准許分
    割部分，尚有未洽；上訴人上訴意旨雖未指摘及此，惟原判
    決不當，就此部分，上訴人求為廢棄改判，為有理由，應予
    准許；至定分割方法部分，原判決係以如附圖乙方案所示之
    分割方案分割（見本院卷第22、130頁），核無違誤，此部
    分上訴意旨指摘原判決不當，求為廢棄改判，非有理由，應
    予駁回。
六、本件事證已臻明確，兩造其餘舉證主張陳述及攻擊防禦方法
    ，核與判決之結果不生影響，爰毋庸一一論述，附此敘明。
    另本件係因分割共有物而涉訟，若由敗訴之當事人全部負擔
    訴訟費用顯失公平，是本院認應由勝訴之被上訴人負擔一部
    訴訟費用。
據上論結，本件上訴為一部有理由，一部無理由，依民事訴訟法
第449條第1項、第450條、第80條之1，判決如主文。
中    華    民    國    97    年    7     月    8     日
                  民事第三庭  審判長法  官  陳光秀
                                    法  官  李文賢
                                    法  官  莊俊華
上為正本係照原本作成。
如對本判決上訴，須於判決送達後20日內向本院提出上訴狀，未
表明上訴理由者，應於上訴後20日內，向本院提出理由書（須附
繕本）。依法須繳納裁判費並應委任律師為訴訟代理人，始得上
訴。
中    華    民    國    97    年    7     月    10    日
                                    書記官  吳銘添
【附記】
民事訴訟法第466條之1：
(1)對於第二審判決上訴，上訴人應委任律師為訴訟代理人。但上
  訴人或其法定代理人具有律師資格者，不在此限。
(2)上訴人之配偶、三親等內之血親、二親等內之姻親，或上訴人
  為法人、中央或地方機關時，其所屬專任人員具有律師資格並
  經法院認為適當者，亦得為第三審訴訟代理人。
民事訴訟法第466條之2：
  上訴人無資力委任訴訟代理人者，得依訴訟救助之規定，聲請
  第三審法院為之選任律師為其訴訟代理人。


司法院資訊處製作；財團法人民間司法改革基金會備份。
